【裁判字號】    89,台上,3534
【裁判日期】    890616
【裁判案由】    背信
【裁判全文】
最高法院刑事判決                              八十九年度台上字第三五三四號
    上  訴  人  甲○○
    選任辯護人  金輔政律師
右上訴人因背信案件，不服台灣高等法院台南分院中華民國八十九年三月十四日第二
審更審判決（八十八年度重上更(四)字第三七六號，起訴案號：台灣台南地方法院檢察
署八十二年度偵字第九九○二號），提起上訴，本院判決如左：
    主  文
原判決撤銷，發回台灣高等法院台南分院。
    理  由
本件原判決認定上訴人甲○○與邱錦蘭於民國七十年一月間，合資購買坐落台南市○
○段一八一五號應有部分八分之二之農地，因二人當時俱無自耕農身分，乃約定由上
訴人以其名義設定權利價值新台幣（下同）一百五十萬元之抵押權登記予上訴人及合
買人吳金進（其中上訴人為三分之二、吳金進為三分之一）以為保障，上訴人並出具
承諾書一紙連同他項權利證明書交由邱錦蘭保管，以資取信；嗣該筆土地於七十三年
經重測分割為台南市○○段九八一、九八一之一、九八一之二、九八一之三號，詎上
訴人於八十二年七月間，竟意圖為自己不法之利益，明知該筆土地為伊與邱錦蘭共有
，竟違背其任務，將上開三分之二之抵押權，擅自轉讓與謝國賢，並辦理抵押權讓與
登記，足以生損害於邱錦蘭利益等情，因而維持第一審論處上訴人為他人處理事務，
意圖為自己不法之利益而為違背任務之行為，致生損害於本人之利益，處有期徒刑四
月之判決，駁回檢察官及上訴人分別在第二審之上訴，固非無見。
惟查：(一)原判決於事實欄載稱：上訴人與邱錦蘭合資各二分之一，向林水木購買林海
鵝所有坐落台南市○○段一八一五號農地應有部分八分之二，竟於理由欄說明：上訴
人與案外人吳金進確有向林水木購買林海鵝所有上開農地（原判決正本第四頁），致
事實與理由相互矛盾；又原判決於理由欄第七段說明：吳金進單獨購買八分之二（原
判決正本第八頁），但吳金進於原法院更一審時供稱：「當時我不具自耕農之身分，
且款項不夠，遂與甲○○共同買受系爭土地，惟係設定抵押權之方式為之」，實情究
竟如何？尚待深入究明。(二)依卷內之不動產買賣契約書（偵查卷第四十三頁至第四十
四頁反面）之記載，本件系爭不動產即台南市○○段一八一五號應有部分八分之二農
地，買受人為上訴人，出賣人為林海鵝及林水木，就買受人部分而言，若告訴人邱錦
蘭與上訴人共同買受，其等二人當時均未具自耕農身分，買受人何以僅記載上訴人一
人？又依原判決理由欄之說明，案外人林枝樹僅為台南市○○段一八一五號農地之共
有人之一，應有部分為十六分之一（原判決正本第六頁），如果無訛，則林枝樹與本
件系爭不動產買賣（即應有部分八分之二）無涉，非本件系爭不動產買賣關係之當事
人，而證人邱天民於第一審供稱：「拿十萬元給林枝樹」，於原法院上更(二)卷供稱：
「開始時，我要買，我把十萬元交給介紹人蘇榮義」，前後供述不一，何者可採？仍
待究明，若其所供交付十萬元予蘇榮義屬實，則該十萬元究係何筆土地之買賣價款之
一？蘇榮義收受後交予何人？原審未傳訊證人蘇榮義，遽處上訴人背信罪刑，尚嫌率
斷，又邱天民如果曾交付十萬元予林枝樹，何以得推斷本件系爭土地係邱錦蘭與上訴
人共同購買？原判決未說明其論斷之理由，有理由不備之違誤。(三)台南市第十信用合
作社（原第八信用合作社）八十四年五月二十六日南市十信社營字第○三九○號函覆
原法院前審所附該社第一六八七二七號、到期日為六十九年十月十六日、發票人林高
盛之支票金額為四萬元，有該合作社函及支票影本在卷可稽（原法院上更(一)字第一五
三號卷第九十六頁、第九十七頁），另第一商業銀行富強分行八十四年六月七日一富
字第一六四號函覆原法院前審稱：陳益春（不確定）簽發第九三七一一九號、到期日
七十年五月十日、面額四萬七千三百元之支票，未經提示付款，亦有該函附卷可稽（
同上卷第九十八頁），乃原判決竟於附表編號(5)記載該支票面額為九萬元，且連同編
號(4)係由邱錦蘭作為支付國廈文化新城房地價，核與上引卷內資料不符，有證據上理
由矛盾之違誤。(四)原判決於理由欄說明台南郵局第二一九四號存證信函係林水木藉林
枝樹名義發出（原判決正本第六頁）；按林枝樹似與本件系爭不動產買賣無關，已如
上述，林水木又為林海鵝之代理人，林水木何以假冒林枝樹名義發出該存證信函？此
與邱錦蘭是否為共同買受人及上訴人是否成立背信罪至有關係，尤待傳訊林水木及林
枝樹查明釐清。綜上應認原判決仍有撤銷發回之原因。至於使公務員登載不實部分，
檢察官起訴書認與發回部分有牽連犯審判不可分關係，應一併發回。又本件雖屬刑事
訴訟法第三百七十六條第五款所列之案件，惟於修正刑事訴訟法施行前，原得上訴於
第三審法院，且已繫屬於法院，依刑事訴訟法施行法第五條第一項規定，仍應依施行
前之法定程序終結之，併此明。
據上論結，應依刑事訴訟法第三百九十七條、第四百零一條，判決如主文。
中      華      民      國    八十九    年      六      月     十六     日
                              最高法院刑事第一庭
                                  審判長法官  施  文  仁
                                        法官  林  永  茂
                                        法官  蕭  仰  歸
                                        法官  蔡  清  遊
                                        法官  黃  一  鑫
      右正本證明與原本無異
                                              書  記  官
中      華      民      國    八十九    年      六      月    二十二    日


司法院資訊處製作；財團法人民間司法改革基金會備份。
